【裁判字號】    98,上訴,2424
【裁判日期】    981229
【裁判案由】    毒品危害防制條例
【裁判全文】
臺灣高等法院臺中分院刑事判決        98年度上訴字第2424號
上  訴  人
即  被  告  乙○○
                    現另案於臺灣臺中監獄臺中分監執行
選任辯護人  楊振裕律師
上列上訴人因毒品危害防制條例案件，不服臺灣臺中地方法院98
年度訴字第1879號中華民國98年9月30日第一審判決（起訴案號
：臺灣臺中地方法院檢察署98年度偵字第9240號），提起上訴，
本院判決如下：
    主  文
原判決撤銷。
乙○○販賣第一級毒品，處有期徒刑柒年捌月。扣案之第一級毒
品海洛因拾壹包（驗餘合計淨重１．２７７８公克、含外包裝１
１個），均沒收銷燬之；又扣案之因犯罪所得之財物新臺幣貳仟
元，及Ｍ‧Ｒｅｎ牌行動電話壹支（含門號0000-000-000號SIM
卡壹張），均沒收。
    事  實
一、乙○○明知海洛因係毒品危害防制條例第2條第1項第1款所
    規定之第一級毒品，不得無故持有、販賣，竟基於販賣第一
    級毒品海洛因以營利之犯意，先向綽號「書生」之真實姓名
    年籍均不詳成年男子（下稱「書生」），以每包新臺幣（下
    同）5百元之價格購入海洛因後，將之分裝為11小包（合計
    淨重1.2778公克）伺機販售。迨於民國98年4月1日下午5時
    10分許（起訴書誤載為5時9分許），乙○○以其所有門號00
    00-000-000號之行動電話，與薛梓偉使用之門號0000-000-0
    00號行動電話談妥毒品海洛因交易之時、地、數量及價格等
    事宜後，於同日下午5時30分許，在台中市○道街145號前，
    乙○○將所持有11包海洛因其中2包（送驗前淨重各為0.083
    9公克、0.1333公克，驗餘淨重各為0.0806公克、0.1272公
    克）販賣交付予薛梓偉，得款2千元。嗣因警據報得知前揭
    時、地有毒品交易，派員在現場埋伏而當場查獲，並在乙○
    ○身上扣得其餘9包海洛因（合計淨重1.07公克，空包裝總
    重2.7公克）、其所有供販賣第一級毒品使用之M.REN牌行動
    電話一支（含門號0000-000-000號之SIM卡1張）、上開販賣
    海洛因之財物現金2千元。另在薛梓偉身上扣得前述甫購入
    之海洛因2包。
二、案經臺中縣警察局太平分局報請臺灣臺中地方法院檢察署檢
    察官偵查起訴。
    理  由
甲、程序方面
一、按被告以外之人於偵查中向檢察官所為陳述，除顯有不可信
    之情況者外，得為證據，同法第159條之1第2項定有明文。
    偵查中對被告以外之人所為之偵查筆錄，或被告以外之人向
    檢察官所提之書面陳述，性質上均屬傳聞證據。惟現階段刑
    事訴訟法規定檢察官代表國家偵查犯罪、實施公訴，依法其
    有訊問被告、證人及鑑定人之權，證人、鑑定人且須具結，
    而實務運作時，檢察官偵查中向被告以外之人所取得之陳述
    ，原則上均能遵守法律規定，不致違法取供，其可信度極高
    ，職是，被告以外之人前於偵查中已具結而為證述，除反對
    該項供述得具有證據能力之一方，已釋明「顯有不可信之情
    況」之理由外，不宜以該證人未能於審判中接受他造之反對
    詰問為由，即遽指該證人於偵查中之陳述不具證據能力。
    本件證人薛梓偉於檢察官偵查中具結所為之陳述，被告及其
    辯護人並未提及檢察官在偵查時有不法取供之情形，被告亦
    未釋明上開供述有顯不可信之情況，本院審酌該偵查筆錄作
    成時之情況，並無顯有不可信之情事，依上說明，上開證人
    於偵查中之證言自具有證據能力。
二、次按被告以外之人於審判外之陳述，雖不符刑事訴訟法第
    159 條之1至之4之規定，而經當事人於審判程序同意作為證
    據，法院審酌該言詞陳述或書面陳述作成時之情況，認為適
    當者，亦得為證據；當事人、代理人或辯護人於法院調查證
    據時，知有同法第159條第1項不得為證據之情形，而未於言
    詞辯論終結前聲明異議者，視為有前項之同意，刑事訴訟法
    第15 9條之5定有明文。查被告及其辯護人均知薛梓偉之警
    詢筆錄有第159條第1項不得為證據之情形，但未於言詞辯論
    終結前聲明異議，依刑事訴訟法第159條之5第2項之規定，
    視為有同條第1項之同意，為傳聞法則之例外，則薛梓偉於
    警詢中之陳述亦有證據能力，併予敘明。
三、末按除顯有不可信之情況外，公務員職務上製作之紀錄文書
    、證明文書，亦得為證據，刑事訴訟法第159條之4第1款定
    有明文。查法務部調查局濫用藥物實驗室98年4月29日調科
    臺字第09823013640號鑑定書、行政院衛生署草屯療養院草
    療字第0980500096號鑑定書各一份，係公務員職務上製作之
    證明文書，為公務員依職權所為，與其責任、信譽攸關，若
    有錯誤、虛偽，公務員可能因此擔負刑事及行政責任，且該
    等文書經常處於可能受公開檢查之狀態，其正確性及真實之
    保障極高，故並無顯有不可信之情況，依上開規定，自得為
    證據，核先敘明。
乙、實體方面
一、上揭事實，迭據上訴人即被告(下稱被告)乙○○於警詢、偵
    查及本院審理時均自白不諱，核與證人即購買毒品之薛梓偉
    於警詢陳述及偵查中具結證述相符，並有被告所有系爭行動
    電話之通聯紀錄、通聯調閱查詢單、相關照片11張附卷可考
    ，及被告所有作為上揭販賣第一級毒品海洛因犯罪之聯絡工
    具即行動電話1支(含門號0000-000-000之SIM卡1張)、販賣
    海洛因甫向薛梓偉收受之現金2000元、其餘供販賣所用之9
    包海洛因、及在薛梓偉身上查獲甫向被告乙○○購得之第一
    級毒品海洛因2小包扣案可資佐證，上開查扣之毒品海洛11
    小包（驗餘淨重1.2778公克)，經檢驗鑑定結果，確屬第一
    級毒品無訛，亦有法務部調查局濫用藥物實驗室98年4月29
    日調科臺字第09823013640號鑑定書、行政院衛生署草屯療
    養院草療字第0980500096鑑定書各一份在卷可參(見偵卷P33
    、原審卷P85)。被告上開自白，核與事實相符，洵足採認，
    本案事證明確，被告上揭販賣第一級毒品海洛因之犯行，洵
    堪認定，應依法論科。
二、被告行為後，毒品危害防制條例部分條文業於98年5月5日立
    法院通過修正，經總統於98年5月20日公布，於同年5月22日
    生效（司法院98.6.29院台廳刑一字第098 0014643號函示，
    應依中央法規標準法第13條規定，自公布日起算至第3日起
    發生效力）。比較新舊法規定：
  (一)修正前毒品危害防制條例第4條第1項原規定：「製造、運輸
    、販賣第一級毒品者，處死刑或無期徒刑；處無期徒刑者，
    得併科新臺幣1千萬元以下罰金」，經修正為：「製造、運
    輸、販賣第一級毒品者，處死刑或無期徒刑；處無期徒刑者
    ，得併科新臺幣2千萬元以下罰金」，經比較新舊法之結果
    ，此部分以修正前之規定較有利於被告。
  (二)被告就上開販賣毒品海洛因事實，於偵查中及審判中均已自
    白，且觀之毒品危害防制條例第17條原規定：「犯第4條第1
    項至第4項、第5條第1項至第4項前段、第6條第1項至第4項
    、第7條第1項至第4項、第8條第1項至第4項、第10條或第11
    條第1項、第2項之罪，供出毒品來源，因而破獲者，得減輕
    其刑。」，嗣經修正為：「（第1項）犯第4條至第8條、第
    10條或第11條之罪，供出毒品來源，因而查獲其他正犯或共
    犯者，減輕或免除其刑。（第2項）犯第4條至第8條之罪於
    偵查及審判中均自白者，減輕其刑。」，亦即該條例修正前
    第17條規定必須因而破獲上游毒品供應者，始得減輕其刑，
    且僅得減輕其刑，其適用之條件較嚴，而該條例修正後第17
    條第1項規定適用之條件較寬，且就刑部分為必減或得免，
    復增列第2項關於於偵查及審判中均自白者減輕其刑之規定
    ，此新修正之規定，顯較有利於被告。
  (三)法律之適用應整體綜合比較後，採最有利於被告之原則適用
    ，本件經綜合比較後，認新法固然較重，惟被告於偵查及審
    判中均自自，依新法得減輕其刑，爰依刑法第2條第1項但書
    規定，適用修正後之新法較有利於被告。
三、論罪部分：
(一)核被告所為，係犯修正後毒品危害防制條例第4條第1項之販
    賣第一級毒品罪。被告持有第一級毒品之低度行為，為嗣後
    販賣之高度行為所吸收，不另論罪。
(二)按修正後毒品危害防制條例第17條規定：「犯第4條至第8條
    、第10條或第11條之罪，供出毒品來源，因而查獲其他正犯
    或共犯者，減輕或免除其刑。犯第4條至第8條之罪於偵查及
    審判中均自白者，減輕其刑。」，其立法用意旨在鼓勵被告
    供出其所製造、運輸、販賣或持有之毒品來源，俾追究出該
    毒品之前手，以澈底清除毒品氾濫，故所謂「供出毒品來源
    」係指具體供出上游之毒品來源，以防止毒品之蔓延而言，
    且依此規定，被告於偵查中及審判中均自白者，方得減輕其
    刑，如僅審理中自白者，而於偵查中未自白者，亦不符合減
    輕其刑之要件；又所謂自白，乃犯罪嫌疑人或被告對自己犯
    罪事實之全部或一部為肯定之供述之謂，其供述之方式不以
    主動陳述犯罪事實之全部或一部為限，即使在偵查或審判中
    ，於接受有偵查犯罪或審判職務之公務員就其涉及之犯罪事
    實訊問時，被動為承認該犯罪事實之意思表示者，亦不失為
    自白，最高法院97年度臺上字第2119號判決可資參照。經查
    ，本件被告於偵查中、原審及本院審理時，對於前開販賣第
    一級毒品海洛因之犯罪事實，均自白犯行不諱，有偵查筆錄
    、原審及本院審判筆錄在卷可憑（見偵卷p8-9、原審卷p40
    、本院卷p63-64)，符合修正後毒品危害防制條例第17條第
     2項之規定，自應依同條例第17條第2項規定就被告所為販
     第一級毒品罪，減輕其刑。至於被告雖另以業已向警方供
     出「書生」為海洛因之上手來源，並指出「書生」全名為
     「齊家政」，使用電話號碼為0000-000-000號，惟此部分
     經本院函查並無「齊家政」者因涉嫌販賣毒品罪嫌遭查緝
     ，有「齊家政」之前案紀錄表在卷可參，且警方亦未因被
     告之供詞而查獲任何毒品來源，亦台中縣警察局太平分局
     98年12月15日中縣太警偵字第0980022310號函在卷可按，
     可知，檢警尚無因被告之供詞而破獲任何毒品來源或正犯
     及共犯，至於被告所指稱書生使用之0000-000-000號行動
     電話，則為被告本人所申辦，亦有通聯調閱查詢單在卷可
     稽（見偵卷P46正、反面)，是以，揆諸前揭條文意旨，被
     告自無修正後毒品危害防制條例第17條第1項減輕其刑之適
     用，併予敘明。
(三)次按刑法第59條規定犯罪之情狀可憫恕者，得酌量減輕其刑
    ，其所謂「犯罪之情狀」，與同法第57條規定科刑時應審酌
    之一切情狀，並非有截然不同之領域，於裁判上酌減其刑時
    ，應就犯罪一切情狀（包括第57條所列舉之10款事項），予
    以全盤考量，審酌其犯罪有無可憫恕之事由，以為判斷；本
    院審酌被告販賣第一級毒品罪之法定刑為「死刑或無期徒刑
    ；處無期徒刑者，得併科新臺幣二千萬元以下罰金」，然同
    為販賣第一級毒品之人，其原因動機不一，犯罪情節未必盡
    相同，或有大盤毒梟者，亦有中、小盤之分，甚或僅止於吸
    毒者友儕間為求互通有無之有償轉讓者亦有之，其販賣行為
    所造成危害社會之程度自屬有異，法律科處此類犯罪，所援
    引之刑卻同為「無期徒刑，得併科新臺幣二千萬元以下罰金
    」，不可謂不重，於此情形，倘依其情狀處以有期徒刑，即
    足以懲儆，並可達防衛社會之目的者，自非不可依客觀之犯
    行與主觀之惡性二者加以考量其情狀是否有可憫恕之處，適
    用刑法第59條之規定酌量減輕其刑，期使個案裁判之量刑能
    斟酌至當，符合比例原則；本件被告所為上揭販賣第一級毒
    品1次之犯行，雖無視國家對於杜絕毒品危害之禁令，行為
    固屬不當，應予非難，然販賣毒品對象僅有證人薛梓偉1人
    ，販賣數量僅2小包，次數僅1次，且販賣所得僅2000元，犯
    罪之情節尚非至惡，被告僅因一時貪念，致罹重典，然相對
    於長期大量販賣毒品之大毒梟而言，其對社會治安及國民健
    康之危害顯然尚非鉅大，如據以科刑，難謂符合罪刑相當性
    及比例原則，更無從與大毒梟之惡行有所區隔，是其犯罪情
    狀相較於法定之重刑，在客觀上足以引起一般人之同情，情
    節尚堪憫恕，本件被告上開犯行，雖已依修正後毒品危害防
    制條例第17條第2項之規定，減輕其刑，然猶嫌過重，爰依
    刑法第59條之規定，就被告所為販賣第一級毒品罪，酌量減
    輕其刑，並遞減輕之。
四、原審予以論罪科刑，固非無見，惟查(一)被告行為後，毒品危
    害防制條例第4條第1項之販賣第一級毒品罪，業經總統於98
    年5月20日公布修正，並自同年5月22日起生效，業如前述，
    原判決未予以新舊法律比較適用，已有未合。(二)被告於偵查
    、審判中均已自白犯罪，原判決未依修正後毒品危害防制條
    例第17條第2項之規定予以減輕其刑，亦有未洽。被告上訴
    意旨以其於自白犯罪，原判決未依修正後毒品危害防制條例
    第17條第2項之規定予以減輕其刑，顯有不當云云為由，執
    以指摘原判決不當，非無理由，應由本院將原判決予以撤銷
    改判。爰審酌被告無視於我國政府禁絕毒害之堅定立場，僅
    圖一己私人經濟利益，任將海洛因販賣予他人，致買受之施
    用毒品之人更加產生依賴性及成癮性，戕害國民健康與社會
    治安程度至鉅，及其犯罪目的、手段，惟念其犯後於偵查、
    原審及本院審理時均坦承本件販賣第一級毒品之犯行，尚知
    悔悟，及其販賣次數僅1次，所得非鉅等一切情狀，量處如
    主文第2項所示之刑，以示懲儆。檢察官於原審論告書雖對
    被告具體求刑16年，然被告販賣海洛因雖有不當，惟本院考
    量其所販賣數量非鉅，又僅有1次，且於偵審中為認罪，有
    修正後減輕其刑之適用，檢察官未審酌毒品危害防制條例修
    正後之規定而求處16年，尚屬過重，併予敘明。
五、至扣案之系爭行動電話1支(含門號0000-000-000之SIM卡1
    張)，係被告所有供販賣第一級毒品海洛因所用之物，應依
    毒品危害防制條例第19條第1項之規定，予以宣告沒收。又
    按毒品危害防制條例第19條第1項規定，犯販賣毒品罪者，
    其犯罪所得之財物均沒收之，係採義務沒收主義，故販賣毒
    品所得之對價，不問其中成本若干，利潤多少，均應全部諭
    知沒收，貫徹政府查禁煙毒之決心，以符立法本旨；又犯毒
    品危害防制條例第4條之販賣第一級或第二級毒品罪者，依
    同條例19條第1項規定，其因犯罪所得之物沒收之，如全部
    或一部不能沒收時，追徵其價額或以其財產抵償之。所稱因
    犯罪所得之物，自以實際所得者為限，苟無所得或尚未取得
    者，或係以被告積欠之債務抵償購買毒品之價款，既未因此
    而得有財物，僅係取得「債務抵銷」之財產上利益，既未因
    此而得有財物，自無從為沒收及追繳或抵償之諭知（最高法
    院89年度臺上字第1244號、91年度臺上字第2419號、96年度
    臺上字第2331號、第5551號、95年度臺上字第6051號判決意
    旨參照）；扣案之被告販賣第一級毒品所得之現金2000元，
    應依毒品危害防制條例第19條第1項之規定，宣告沒收。又
    經警當場扣得證人薛梓偉剛向被告購得之第一級毒品海洛因
    2小包(驗餘淨重0.0806公克、0.1272公克，外包裝2個因有
    海洛因殘留，無法析離，亦均應認屬第一級毒品)，雖已交
    付予證人薛梓偉，因屬被告販賣第一級毒品海洛因罪所用之
    毒品，故不問是否屬於被告所有，爰均依毒品危害防制條例
    第18條第1項前段之規定沒收銷燬之，又被告甫完成毒品交
    易後在身上一併遭查扣其餘9包第一級毒品海洛因(驗餘淨重
    1.07公克、外包裝9個因均有海洛因殘留，無法析離，亦均
    應認屬第一級毒品)，均係被告連同販賣予薛梓偉之毒品一
    併向書生所購入，被告於原審審理時雖供稱該9包海洛因係
    供己施用云云，茍被告所述屬實，被告與薛梓偉進行本次毒
    品交易時，豈有將其餘欲供己施用之毒品一併帶往交易地點
    之理，足證，上開在被告身上一併扣得之9包毒品海洛因，
    均係供被告販賣第一級毒品海洛因罪相關之毒品，應依毒品
    危害防制條例第18條第1項前段之規定一併宣告沒收銷燬；
    再扣案之王俊銘國民身分證、健保卡各一張，及乙○○個人
    所有現金1千元、門號0000-000-000號SIM卡1張，雖和前開
    販毒所得及工具一同查獲，然被告否認與販賣第一級毒品有
    關（見原審卷P39)，復無證據可資證明上開物品係供販賣毒
    品所用或所得之物，自無從宣告沒收；又在證人薛梓偉身上
    查扣之三星牌手機1支（含門號0000-000-000號SIM卡1張）
    ，非被告所有，且非供被告販毒所用，亦不沒收，併予敘明
    。
據上論斷，應依刑事訴訟法第369條第1項前段、第364條、第299
條第1項前段，修正後毒品危害防制條例第4條第1項、第17條第2
項、第18條第1項前段、第19條第1項，刑法第2條第1項但書、第
11條、第59條，判決如主文。
本案經檢察官甲○○到庭執行職務。
中    華    民    國    98    年    12    月    29    日
            刑事第六庭    審判長法  官  李  文  雄
                                法  官  邱  顯  祥
                                法  官  林  靜  芬
以上正本證明與原本無異。
如不服本判決應於收受送達後十日內向本院提出上訴狀，其未敘
述上訴之理由者並得於提起上訴後十日內向本院補提理由書（均
須按他造當事人之人數附繕本）「切勿逕送上級法院」。
                              書記官  高  勳  楠
中    華    民    國    98    年    12    月    29    日


司法院資訊處製作；財團法人民間司法改革基金會備份。
